臺灣高等法院花蓮分院刑事判決　　　　　　　　　　八十九年度上易字第一一三號
　　上訴人即被告　己○○
　　選任　辯護人　黃連勝
右上訴人即被告因違反水利法案件，不服臺灣花蓮地方法院八十七年度易字第四三二
號中華民國八十九年二月十四日第一審判決（起訴案號：臺灣花蓮地方法院檢察署八
十五年度偵字第三六八七號），提起上訴，本院判決如左：
    主  文
原判決撤銷。
己○○無罪。
    理  由
一、公訴意旨略以：己○○未經主管機關許可，於民國（下同）八十五年五月間，為
    其自營「奇泉實業股份有限公司」取水之便，將屬台灣省花蓮農田水利會（下稱
    水利會）享有水權之虎頭圳六支線取水口埋沒毀損，並自行插管引水至儲水筒中
    儲放，足以影響下游農民水利灌溉之權益。因認被告己○○涉有違反水利法第七
    十八條第一項第六款規定，復致損害他人權益，應依同法第九十二條之一第一項
    中段之規定論處等語。
二、按犯罪事實應依證據認定之，無證據不得推定其犯罪事實；又不能證明被告犯罪
    者，應諭知無罪之判決，刑事訴訟法第一百五十四條、第三百零一條第一項分別
    定有明文。又水利法第七十八條第一項第六款係規定：「主管機關為保護水道，
    應禁止毀損或擅移水利建造物或設備」；而水利法第九十二條之一第一項中段之
    規定為：「違反第七十八條第一項各款情形之一，因而損害他人權益者，處三年
    以下有期徒刑、拘役或科或併科四千元以上二萬元以下罰金」。
三、本件公訴人認上訴人即被告（以下簡稱被告）己○○涉有違反水利法第七十八條
    第一項第六款規定，復致損害他人權益，應依同法第九十二條之一第一項中段之
    規定論處，無非以被告坦承有整地及埋管取水之事實，及證人即臺灣省花蓮農田
    水利會人員甲○○之指述，與卷附現場照片、臺灣省花蓮農田水利會水權狀、虎
    頭地區水利小組圖等件影本，為主要論據。訊之被告己○○固坦承有僱請挖土機
    司機整地及埋管取水等情不諱，惟堅決否認有何違反水利法犯行，辯稱：瑞穗鄉
    ○○段六三之五四地號土地（下稱六三之五四號地）上水源係湧泉水，並非富源
    溪支流，亦非水利會虎頭圳六支線之引水地點，水利會並無引用上開地號土地上
    湧泉水之水權等語。經查：
  (一)水利會就虎頭圳六支線取水口固享有水權，雖有經濟部所發給中台經字第一○七
    三二三號水權狀，及水利會圳渠幹支線進水口登記卡各一份足證（詳警訊卷九至
    十頁）。然依前開水權狀記載，用水標的為農業用水，引用水源係秀姑巒溪水系
    富源溪支流，使用方法為建築臨時欄水壩以自然流方式取入並經圳路土渠、暗渠
    工程引水灌溉，引水地點在瑞穗鄉○○段一之十二、十五之一、二五、四三之二
    十、六三之二八地號附近等五處（虎頭圳）（前開水權狀參照）。另依水利會所
    製作之前開圳渠幹支線進水口登記卡上則記載，虎頭圳六支線取水口之水系為富
    源溪，引水地點在瑞穗段六三之二八西方約二公里，面積零點零三七五之野溪小
    谷，其下並繪有位置圖，但未明確標示虎頭圳六支線取水口之確實坐落地號，僅
    記載為六三之二八地號西方約二公里處等情，有水利會圳渠幹支線進水口登記卡
    可參。可見虎頭圳六支線取水口之確實位置究竟於何處，尚無法從前開水權狀及
    水利會圳渠幹支線進水口登記卡上判知。惟本件公訴人係指被告「毀損或擅移水
    利建造物或設備」，故本件應審酌之重點應是六三之五四地號土地上之取水口，
    是否為「水利建造物或設備」？而六三之五四地號土地上之取水口，是否為水利
    會虎頭圳六支線取水口，則與被告行為是否構成違反水利法無涉，合先敘明。
  (二)復查六三之五四號地上之水源係自然湧泉水，所流經之溝渠亦係自然形成，業經
    居住附近之證人丁○、乙○○分別在本院證述甚詳（參本院八十九年六月二十七
    日、十月二十四日訊問筆錄）。另證人即原縣政府水利課承辦人丙○○證稱：「
    原來之取水地點並無構造物，是自然土溝」等語（參本院八十九年九月十一日訊
    問筆錄）；及證人即縣政府水利課課員高文彬證稱：「剛剛看到的取水口˙˙˙
    ˙，水源屬於地面水，地面流下來的水都可以收集．．．」等語（參本院九十年
    二月二十二日勘驗筆錄）。又六三之五四號取水口附近並無水利建造物或設備，
    亦經原審履勘現場查勘屬實，並有水利會所提照片在卷可憑。綜上證據，足認六
    三之五四地號土地上之取水口，並非水利法所稱之「水利建造物或設備」甚明。
  (三)揆諸前揭說明，被告縱有在該地整地及埋管取水，其行為尚與水利法第七十八條
    第一項第六款規定之要件未合，自難論以同法第九十二條之一第一項之罪責。
    此外，本院復查無其他積極證據足資證明被告確有公訴人所指毀損或擅移水利建
    造物或設備犯行，自屬不能證明被告犯罪。原審未察，變更檢察官起訴法條，改
    依水利法第九十二條中段，論處被告未經主管機關許可私塞水道，因而損害他人
    權益罪。惟按水利法第九十二條中段之罪，係以未得主管機關許可，私塞水道，
    因而損害他人權益為要件，所謂「私塞」水道，係指擅自將水流阻斷，使其無法
    流通而言（最高法院八十三年度台上字第四九四九號判決參照）。而本件被告之
    行為係將水流引至他處，業據證人即水利會員工戊○○證述明確；被告既未將水
    流阻斷，其行為亦與水利法第九十二條中段之構成要件不符。至原審認定被告私
    自將下游圳路堵塞，而論處被告罪刑部分，並未經檢察官起訴，即難謂無未受請
    求事項予以審判之違法。上訴意旨指摘原判決不當為有理由，自應由本院予以撤
    銷改判，並諭知上訴人無罪之判決。
據上論斷，應依刑事訴訟法第三百六十九條第一項前段、第三百六十四條、第三百零
一條第一項前段，判決如主文。
本案經檢察官翟光軍到庭執行職務。
中      華      民      國    九十一    年      三      月    二十一    日
                                    審判長法官  吳  鴻  章
                    法官  林  慶  煙
                                          法官  林  德  盛
右正本證明與原本無異。
本件不得上訴。
                                        書記官  劉  夢  蕾
中      華      民      國    九十一    年      三      月    二十一    日
